【裁判字號】    97,消債抗,3
【裁判日期】    971128
【裁判案由】    抗告
【裁判全文】
臺灣桃園地方法院民事裁定             97年度消債抗字第3號
抗  告  人  甲○○○
上當事人聲請更生事件，抗告人對於民國97年5 月19日本院97年
度消債更字第5 號所為裁定提起抗告，本院裁定如下：
    主  文
抗告駁回。
抗告費用新台幣壹仟元由抗告人負擔。
    理  由
一、按更生之聲請有下列情形之一者，應駁回之：一、債務人曾
    依本條例或破產法之規定而受刑之宣告；二、債務人曾經法
    院認可和解、更生或調協，因可歸責於己之事由，致未履行
    其條件；三、債務人經法院通知，無正當理由而不到場，或
    到場而不為真實之陳述，或拒絕提出關係文件或為財產變動
    狀況之報告，消費者債務清理條例（下稱本條例）第46條定
    有明文。次按債務人與金融機構協商成立者，不得聲請更生
    或清算，但因不可歸責於己之事由，致履行顯有重大困難者
    ，不在此限；本條例施行前，債務人依金融主管機關協調成
    立之中華民國銀行公會會員辦理消費金融案件無擔保債務協
    商機制與金融機構成立之協商，準用前項之規定，本條例第
    151 條第5 項、第6 項分別定有明文。又聲請更生或清算不
    合程式或不備其他要件者，法院應以裁定駁回之，但其情形
    可以補正者，法院應定期間先命補正，復為本條例第8 條所
    明定。
二、抗告意旨略以：
  (一)法院對於符合本條例第3 條及第42條之債務人，即應賜予更
    生機會，對於瑣碎或枝節程序問題，應主動盡力協助補齊，
    而非輕易駁回案件，如此將會造成本條例施行崩潰。抗告人
    所積欠之債務，銀行要求者多是年息將近20％之高利貸，每
    月光是利息就超過3 、4 萬元，抗告人即便不吃不喝亦無法
    負擔利息，遑論償還本金。抗告人之負債已超過資產甚多，
    每月皆不足償還，惟有繼續性之收入，並有心還債，已符合
    更生之條件。
  (二)抗告人每月之薪資確係僅有25,000元，僅因公司計算薪資之
    方式繁複，有時些微增減及零頭尾數，又有時加班有時未加
    班，或有年終獎金等，悉為公司所算定，抗告人無法計算精
    準，亦無法掌握。且97年1 至4 月抗告人因有人請假及過年
    關係，而可以加班，多賺薪水，但此並不固定，亦非常態。
    抗告人個人之最低生活費，縱依內政部頒最低生活標準每人
    每月9,829 元計算，加上抗告人須扶養3 名子女，每月至少
    須扶養費29,487元，抗告人僅申報三人共5,000 元，故抗告
    人每月薪資扣除生活費後，僅餘不到10,000元，明顯不足支
    應協商金額。抗告人之配偶雖有工作，惟僅月薪3 萬元，除
    負擔自己之生活費，尚須負擔子女扶養費、教育費及家中大
    部分開銷，負擔亦甚沈重。抗告人僅負擔一小部分及自己之
    生活費，其餘全用來償債，竟遭原審認定為未據實說明，是
    原裁定認定抗告人未達無法清償債務之情形，顯不符經驗常
    情。
  (三)原審雖於97年4 月18日通知抗告人開庭，惟嗣後又寄另一補
    正之通知，要求抗告人於10日內，呈報須補正事項，抗告人
    誤以為僅須以書面呈報法院所詢事項即可無須再親至法院為
    訊問程序，原審亦會另訂庭期。然此僅係因抗告人不了解法
    律程序，對程序有錯誤認知而已，非如原審所言抗告人不為
    協力配合，無清理債務之認意云云。為此，爰請求廢棄原裁
    定等語。
三、經查：
  (一)抗告人於95年4 月14日依中華民國銀行公會辦理消費金融案
    件無擔保債務協商機制與債權人元大商業銀行成立協商後，
    自95年5 月起至96年5 月間皆依約償還，金額約290,868 元
    等情，為抗告人所自承，並有協議書在卷可按（見原審卷第
    18頁）。依前述可知，抗告人既於95年5 月起至96年5 月止
    繼續依協商條件還款，益徵上開還款條件，縱在形式上與抗
    告人所主張每月薪資25,000元相近，然似仍為抗告人可承受
    之範圍。且縱如抗告人所述該協商條件有嚴苛之虞，然該協
    商條件既然係由抗告人與最大債權銀行雙方協議所達成，協
    商條件是否具履行可能性核屬抗告人在協商時可得預見，據
    以評估可否履行協商條件之事實。
  (二)依抗告人財產及收入狀況說明書所載，抗告人係自94年11月
    起迄今均任職於健鼎科技股份有限公司，每月薪資25,000元
    ，即其財產情形均無變動之情形下，持續還款至96年5 月；
    再依其協議書所載協商成立之條件為：自95年5 月，分120
    期，利率3 ％，每月10日攤還24,239元。抗告人於本條例施
    行前與金融機構成立之協商，其條件中金融機構已減免其利
    息為週年利率3 ％，非抗告人所稱皆將近20％，利息即非抗
    告人所稱之每月須負3 、4 萬元。且至此仍有債權銀行釋出
    可債務個別協商之善意等，此亦有上開銀行之回函可稽。
  (三)本件抗告人於96年度之年所得為366,191 元，又依其債權人
    台新國際商業銀行檢附之薪資轉帳資料影本，其1 至4 月所
    得為166,952 元，可知其平均月所得應為3 至4 萬元間，顯
    高於抗告人所自稱每月僅有25,000元。復抗告人於協商成立
    自95年5 月起依約每月償還應攤債務額至至96年5 月止，且
    毀諾前後財產並無變動，既然抗告人財務狀況未變動（或重
    大變動）之情形下，實不宜僅依抗告人籠統陳述「扣除必要
    生活費用後，已無法履行協商條件」，即遽予認定有何客觀
    、突發事故等不可歸責事由存在。
  (四)況抗告人之配偶莊育宏95 年 度之年所得為440,537 元，96
    年度之年所得為448,979 元，平均每月所得至少約為36,000
    元左右，依聲請人所列每月應支出之費用（含生活費、教育
    費、扶養三名子女之費用等）共15,000元，而配偶間本即互
    負扶養之義務，抗告人每月收入於支付協商金額後所剩餘之
    金額，再加上配偶莊育宏之收入，並非無法因應其一家之生
    活支出，故抗告人稱無法履行協商條件云云，尚難採信。
  (五)原審復定97年5 月14日訊問期日命抗告人到場，抗告人又未
    到院說明或提出證明有無其他不可歸責於己之事由，致其履
    行顯有重大困難，以供原審調查。抗告人雖以係因不了解法
    律程序，誤以為僅須以書面呈報即可無須再親至法院為訊問
    程序為辯，惟按更生程序係為保護有更生誠意之債務人而設
    ，債務人如經法院通知，無正當理由而不到場，即係不配合
    法院而為協力行為等，即足認其欠缺清理債務之誠意，且無
    聲請更生之真意，自無加以保護之必要（參本條例第46條立
    法理由）。又原審前開補正通知上並未載有僅須債務人補正
    資料後即毋須到庭之記載，是抗告人前開置辯，顯非可採。
  (六)按債務人不能清償債務或有不能清償之虞，為本條例第3條
    所定得依更生或清算程序清理其債務之要件；惟非謂僅須符
    合本條例第3 條規定，法院即須裁定債務人開始更生，尚有
    其餘更生開始之障礙事由（例：本條例第46條規定）須審酌
    ，又為避免債務人任意毀諾已成立之協商，濫用更生或清算
    之債務清理程序，依前開銀行公會債務協商機制所成立之協
    商，非有不可歸責於己之事由，致履行顯有重大困難者，不
    得聲請更生或清算，本條例第151 條第5 項亦定有明文。故
    抗告人主張本條例第3 條及第42條之債務人，法院即應接受
    債務人更生之聲請云云，容有誤會。本件抗告人前經協商時
    ，其收入狀況與本件聲請時未有不同（甚或收入更豐），仍
    有履行清償之能力，俱如前述，既無情事變更，且無重大履
    行因難之處。又抗告人既有固定收入之履行能力，縱有履行
    不便，即使已就協商結果毀諾，亦得經由個別債權銀行協商
    程序以求適當履債，附此敘明。
四、綜上，抗告人既無不可歸責於己之事由，致履行顯有重大困
    難之情形，又無正當理由而不到場，有第46條第3 款所定情
    形，已與消費者債務清理條例所定得聲請更生程序以清理債
    務之要件不符，且無從補正。從而，原裁定為相同之認定，
    而駁回其更生之聲請，依法即無不合。抗告意旨猶執前詞指
    摘原裁定不當，求予廢棄另為裁定，為無理由，應予駁回。
五、據上論結，本件抗告為無理由，依消費者債務清理條例第15
    條，民事訴訟法第495 條之1 第1 項、第449 條第1 項、第
    95條、第78條，裁定如主文。
中    華    民    國    97    年    11    月    28    日
              民事第二庭  審判長法  官  劉克聖
                                法  官  張金柱
                                法  官  王耀興
不得抗告。
中    華    民    國    97    年    11    月    28    日
以上係按照原本作成。
                                書記官  李宛儒


司法院資訊處製作；財團法人民間司法改革基金會備份。
